ACORDAO-COMPLETO-2305616

ACÓRDÃO 5916/2019 ATA 25/2019 - PRIMEIRA CÂMARA

VISTOS, relatados e discutidos estes autos de recurso de reconsideração interposto por Antônia Lúcia Navarro Braga e pela empresa Laticínio Grupiara Ltda. contra o Acórdão 1872/2017-TCU-Primeira Câmara;
	ACORDAM os ministros do Tribunal de Contas da União, reunidos em sessão da 1ª Câmara, diante das razões expostas pelo relator, em determinar a restituição deste processo à Secretaria Geral de Controle Externo para que providencie a inclusão nestes autos dos documentos da operação da Policial Federal denominada Amalteia, que se relacionem especificamente ao Laticínio Grupiara Ltda, retornando a este gabinete após as devidas análises.

Recurso de reconsideração interposto contra deliberação que julgou irregulares as contas da presidente da Fundação de Ação Comunitária, condenou-a em débito e aplicou-lhe multa, em virtude de irregularidades identificadas na operacionalização do "Programa do Leite".

Primeira Câmara

Fundação de Ação Comunitária (FAC).

3. Recorrentes: Antônia Lúcia Navarro Braga (XXX.674.201-XX) e Laticínio Grupiara Ltda. (06.314.977/0001-60).

13.1. Ministros presentes: Walton Alencar Rodrigues (Presidente), Benjamin Zymler (Revisor), Bruno Dantas e Vital do Rêgo (Relator).
13.2. Ministro-Substituto presente: Augusto Sherman Cavalcanti.

ACORDAO-COMPLETO-2435521

Acórdão 2416/2021 - Primeira Câmara

VITAL DO RÊGO

Ministro Bruno Dantas.

Adoto como relatório, com os ajustes de forma pertinentes, a instrução produzida no âmbito da Secretaria de Recursos (peça 121) , transcrita a seguir, a qual contou com a concordância dos dirigentes daquela unidade (peças 122 e 123) , bem como do representante do Ministério Público de Contas junto ao TCU, Subprocurador-Geral Paulo Soares Bugarin (peça 124) : 
Cuidam-se de recursos de reconsideração interpostos por Antônia Lúcia Navarro Braga (peça 100) e Laticínio Grupiara Ltda. (peça 101) , buscando impugnar o Acórdão 1872/2017-TCU-Primeira Câmara (peça 84) , por meio do qual a responsável e a empresa tiveram suas contas julgadas irregulares, com imputação de débito e multa, em função de irregularidades identificadas na Fundação de Ação Comunitária (FAC) , durante a execução do programa público "Programa do Leite".
2. Eis o extrato da decisão recorrida (Acórdão 1872/2017-TCU-Primeira Câmara - peça 84) :
9.1. acolher parcialmente as alegações de defesa oferecidas pela empresa Laticínio Grupiara Ltda. - ME, CNPJ: 06.314.977/0001-60, no sentido de reduzir o débito inicialmente apontado, aproveitando-as aos responsáveis solidários;
9.2. com fundamento nos arts. 1º, inciso I, 16, inciso III, alínea 'c', da Lei 8.443/1992 c/c os arts. 19 e 23, inciso III, da mesma Lei, e com arts. 1º, inciso I, 209, inciso III, 210 e 214, inciso III, do Regimento Interno, julgar irregulares as contas de Antônia Lúcia Navarro Braga, CPF XXX.674.201-XX, Gilmar Aureliano de Lima, CPF XXX.551.594-XX, ex-Presidentes da FAC, e da empresa Laticínio Grupiara Ltda. - ME, CNPJ: 06.314.977/0001-60;
9.3. condenar Antônia Lúcia Navarro Braga, CPF XXX.674.201-XX, solidariamente com a empresa Laticínio Grupiara Ltda. - ME, CNPJ: 06.314.977/0001-60, ao pagamento das quantias a seguir especificadas, com a fixação do prazo de quinze dias, a contar das notificações, para comprovarem, perante o Tribunal (art. 214, inciso III, alínea "a", do Regimento Interno) , o recolhimento das dívidas aos cofres do Tesouro Nacional, atualizadas monetariamente e acrescidas dos juros de mora, calculados a partir das datas discriminadas, até a data do recolhimento, na forma prevista na legislação em vigor: 
	Valor Histórico
	Data de ocorrência

	R$ 114.663,55
	31/1/2010

	R$ 279.572,88
	31/1/2011

9.4. condenar Gilmar Aureliano de Lima, CPF XXX.551.594-XX, solidariamente com a empresa Laticínio Grupiara Ltda. - ME, CNPJ: 06.314.977/0001-60, ao pagamento das quantias a seguir especificadas, com a fixação do prazo de quinze dias, a contar das notificações, para comprovarem, perante o Tribunal (art. 214, inciso III, alínea "a", do Regimento Interno) , o recolhimento das dívidas aos cofres do Tesouro Nacional, atualizadas monetariamente e acrescidas dos juros de mora, calculados a partir das datas discriminadas, até a data do recolhimento, na forma prevista na legislação em vigor: 
	Valor Histórico
	Data de ocorrência

	R$ 48.323,95
	31/1/2007

	R$ 133.402,15
	31/1/2008

	R$ 261.718,40
	31/1/2009

	R$ 14.553,40
	31/1/2010

9.5. aplicar a Antônia Lúcia Navarro Braga, CPF: XXX.674.201-XX, a multa prevista no art. 57 da Lei 8.443/1992, c/c o art. 267, do Regimento Interno, no valor de R$ 60.000,00 (sessenta mil reais) , fixando-lhe o prazo de 15 (quinze) dias, a contar das notificações, para comprovar, perante o Tribunal (art. 214, inciso III, alínea "a", do Regimento Interno) , o recolhimento da dívida aos cofres do Tesouro Nacional, atualizada monetariamente desde a data do presente acórdão até a do efetivo recolhimento, se for paga após o vencimento, na forma da legislação em vigor;
9.6. aplicar a Gilmar Aureliano de Lima, CPF: XXX.551.594-XX, a multa prevista no art. 57 da Lei 8.443/1992, c/c o art. 267, do Regimento Interno, no valor de R$ 80.000,00 (oitenta mil reais) , fixando-lhe o prazo de 15 (quinze) dias, a contar das notificações, para comprovar, perante o Tribunal (art. 214, inciso III, alínea "a", do Regimento Interno) , o recolhimento da dívida aos cofres do Tesouro Nacional, atualizada monetariamente desde a data do presente acórdão até a do efetivo recolhimento, se for paga após o vencimento, na forma da legislação em vigor;
9.7. aplicar à empresa Laticínio Grupiara Ltda. - ME, CNPJ: 06.314.977/0001-60, a multa prevista no art. 57 da Lei 8.443/1992, c/c o art. 267, do Regimento Interno, no valor de R$ 140.000,00 (cento e quarenta mil reais) , fixando-lhe o prazo de 15 (quinze) dias, a contar das notificações, para comprovar, perante o Tribunal (art. 214, inciso III, alínea "a", do Regimento Interno) , o recolhimento da dívida aos cofres do Tesouro Nacional, atualizada monetariamente desde a data do presente acórdão até a do efetivo recolhimento, se for paga após o vencimento, na forma da legislação em vigor;
9.8. autorizar, desde logo, a cobrança judicial das dívidas a que se referem os itens 9.3 a 9.7 supra, caso não atendidas as notificações, nos termos do art. 28, inciso II, da Lei n. 8.443/1992;
9.9. autorizar também, caso venha a ser requerido pelos responsáveis, o pagamento das dívidas em até 36 (trinta e seis) parcelas mensais e consecutivas, nos termos do art. 26 da Lei 8.443/1992 c/c o art. 217 do Regimento Interno, fixando-lhes o prazo de quinze dias, a contar do recebimento da notificação, para comprovar perante o Tribunal o recolhimento da primeira parcela, e de trinta dias, a contar da parcela anterior, para comprovar os recolhimentos das demais parcelas, atualizadas monetariamente, incidindo ainda, sobre cada valor mensal correspondente ao débito, os juros de mora devidos, na forma prevista na legislação em vigor;
9.10. recomendar ao Ministério do Desenvolvimento Social e Agrário (MDS) que estabeleça uma rotina de verificação e/ou investigação acerca da efetiva condição de produtor rural pronafiano, quando da emissão ou da homologação de Declarações de Aptidão ao Pronaf (DAP) , bem como de cobrança dos órgãos locais (como sindicatos rurais e a própria Emater) por ocasião da emissão do documento aos interessados, com vistas a sanar as inconsistências observadas no bojo desse processo;
9.11. encaminhar cópia deste Acórdão, acompanhado do Relatório e do Voto que o fundamentam, à Procuradoria da República no Estado da Paraíba, nos termos do § 3º do art. 16 da Lei 8.443/1992, c/c o § 7º do art. 209 do Regimento Interno do TCU, para adoção das medidas que entender cabíveis; e
9.12. remeter cópia deste Acórdão, acompanhado do Relatório e do Voto que o fundamentam, à Superintendência Regional da Polícia Federal no Estado da Paraíba, para as providências que entender cabíveis. 
HISTÓRICO
3. Em auditoria realizada na Fundação de Ação Comunitária (FAC) , realizada em 2011, no processo TC-Processo 004.633/2011-3 (extrato: peças 1-7) , a Corte identificou as seguintes irregularidades na execução de convênio firmado para implementação de programa de aquisição, beneficiamento e distribuição de lacticínios: a) existência de pessoas cadastradas que não possuem os requisitos necessários para figurar como beneficiárias do programa; b) existência de produtores cadastrados no programa que não possuem Declaração de Aptidão ao Pronaf - DAP; c) utilização de modalidade de licitação em desacordo com as disposições previstas nos convênios firmados entre o Estado da Paraíba e o ministério concedente; d) ausência ou precariedade do controle de qualidade e quantidade do leite distribuído aos beneficiários consumidores; e) desorganização e inobservância das rotinas e procedimentos estabelecidos pelo programa para os postos de distribuição de leite (entrega pelos laticínios e distribuição à população) ; f) pagamentos realizados a laticínios sem respaldo contratual e sem licitação válida; g) pagamentos realizados a fornecedores que não possuem DAP; h) pagamentos realizados a beneficiários produtores que possuem vínculo empregatício com órgãos ou entidades públicas (peça 4) .
4. Naquela ocasião, deliberou-se pela conversão em processo de tomada de contas especial (peça 3) , citando-se os responsáveis da entidade em conjunto com cada empresa indicada na irregularidade.
5. Nos presentes autos, foram citados os ex-Presidentes da Fundação de Ação Comunitária (FAC) , Gilmar Aureliano de Lima e Antônia Lucia Navarro Braga, bem como o Laticínio Grupiara Ltda.-ME, imputando-lhes irregularidade quanto à contratação e pagamento de pessoas estranhas ao Programa do Leite da Paraíba, por não portarem a Declaração de Aptidão ao Pronaf (peça 6) e por deterem vínculo empregatício com a Administração Pública (peça 7) .
6. Após a instrução, a Corte julgou irregular as contas, com imputação de débito e multa (peça 84) , decisão contra a qual se insurgem os recorrentes.
EXAME DE ADMISSIBILIDADE
7. Nenhuma divergência a ser apontada nos exames de admissibilidade lançados nas peças 108-109, acolhidos pelo E. Relator Min. Vital do Rêgo (peça 111) , pela admissão dos recursos.
EXAME DE MÉRITO
8. Delimitação
9. São as alegações recursais da gestora da entidade (Antônia Lúcia Navarro Braga) : a) a relação fornecida pelo Núcleo de Tecnologia da Informação da Fundação indicaria que todos os fornecedores atenderiam os requisitos para o fornecimento de leite (inscrição DAP/Pronaf) , uma vez que todos possuiriam a referida declaração expedida pelo Ministério do Desenvolvimento Social; b) o cadastro de produtores seria fornecido pela Emater, não tendo a Fundação possibilidade de divergir da relação encaminhada pelo órgão técnico, justificando a obtenção de leite junto a produtores com vínculo empregatício; c) a inclusão indevida de beneficiários decorreria de falhas de gestões anteriores, tendo a responsável, ao assumir a função pública, determinado a realização de auditoria de gestão operacional para verificar falhas nos procedimentos de controle, não podendo ser responsabilizada no ponto relativo a distribuição irregular dos laticínios; d) a realização de acompanhamentos mensais e sistemáticos no controle de qualidade e quantidade do leite em cada Município, com a correção de eventuais falhas, comprovaria a adoção de medidas profiláticas para correção de irregularidades na distribuição do leite; e) a dispensa de licitação 9/2010 não descumpriu qualquer norma, tendo atuado segundo orientação contida em parecer jurídico e premida pela necessidade de continuidade da prestação da atividade pública; f) as falhas identificadas no procedimento de distribuição teriam sido identificadas no relatório de auditoria de gestão operacional e corrigidas imediatamente pela gestora; g) aprovação da prestação de contas da entidade no Tribunal de Contas do Estado da Paraíba (APL TC 746/2013) em seu favor; h) ausência de indícios de ocorrência de má-fé, dolo, culpa ou locupletamento ilícito, devendo ser reconhecida apenas falhas formais na gestão.
10. São os pontos recursais da empresa de laticínios (Laticínio Grupiara Ltda.) : a) ausência de irregularidade na aquisição do leite, uma vez que os fornecedores apresentavam a DAP no momento do fornecimento, não tendo agido no sentido de fraudar o sistema de captação de leite; b) ausência de menção da empresa na Operação Almateia, não podendo ser responsabilizada por conduta praticada por outras empresas; c) ausência de responsabilidade na irregularidade da emissão da DAP, cuja responsabilidade seria dos órgãos governamentais, pugnando pela apresentação dos documentos em comento; d) a irregularidade concernente ao pagamento para pessoas que detinham vínculo público com a Administração deveria ser imputada à pessoas que apresentavam DAP irregulares, não tendo a recorrente ingerência sobre a veracidade dos documentos expedidos ou dever de fiscalização da regularidade das pessoas inscritas para o fornecimento.
11. Da exibição do DAP como fundamento para o pagamento dos fornecedores de leite e das obrigações de fiscalização da entidade e da empresa
12. Alegam os recorrentes que a captação do leite era realizada apenas em fornecedores que exibiam a Declaração de Aptidão ao Pronaf (DAP) , sendo que todos os fornecedores detinham o mencionado documento, não sendo responsabilidade da Fundação ou da empresa em analisar a validade dos documentos expedidos pela Emater, não se vislumbrando desvio na ação dos recorrentes.
Análise
13. A empresa não fez prova de que a captação do leite era precedida da exibição das declarações de aptidão ao Pronaf de todos os fornecedores que foram glosados na relação contida na peça 80 (levantamento final realizado pelo Ministério do Desenvolvimento Agrário) , razão pela qual não seria possível o acolhimento do recurso, invocando-se a máxima latina: allegatio et non probatio quase non allegatio.
14. Tomemos por pressuposto, apenas para argumentar favoravelmente aos recorrentes, que as declarações de aptidão ao Pronaf existissem como documentos falsos emitidos pelos órgãos locais (Emater) , dando aparência de legalidade a captação de leite junto a fornecedores que não eram elegíveis.
15. Há de se recordar que a responsabilidade, no âmbito do Tribunal de Contas da União, pode ser tanto de natureza comissiva quanto omissiva, ou seja, a violação de deveres impostos deriva também de omissão relevante de um dever imposto aos agentes:
A responsabilidade dos gestores perante o TCU, por ser de natureza subjetiva, pode se originar de conduta comissiva ou omissiva, dolosa ou culposa, cujo resultado seja a violação dos deveres impostos pelo regime de direito público aplicável àqueles que administram recursos da União.  (Acórdão 1316/2016-TCU-Plenário) 
16. Supondo que o fornecimento de leite era precedido da exibição das declarações de aptidão ao Pronaf (fato não provado) , é certo que havia obrigação tanto da Fundação quanto do fornecedor em fiscalizarem a regularidade dos fornecedores incluídos no Programa.
17. Por parte da Fundação, as obrigações de fiscalização daqueles produtores habilitados ao acesso ao fornecimento de leite estavam contidas nos Convênios firmados, verbis:
Convênio 66/2007
Subcláusula Primeira
O Programa referido no caput da CLÁUSULA PRIMEIRA tem como objetivos específicos:
 (...) 
c) o fortalecimento da bovinocultura e da caprinocultura leiteira, por meio da compra do leite dos agricultores familiares a preços compatíveis com o custo.
Obrigações da Executora
2.4.15 manter atualizado o cadastro dos produtores e dos beneficiários do Programa de Incentivo à Produção e ao Consumo de Leite, por meio do Sistema Informatizado do Programa de Aquisição de Alimentos - SlSPAA Leite, disponível no portal do MDA: www.mds.gov.br, de acordo com o Manual de Instruções, bem como implantar e alimentar softwares, sistemas ou outros instrumentos de gerenciamento fornecidos pelo Ministério do Desenvolvimento Social e Combate à Fome/SESAN (peça 15, p. 2 e 7 do TC-Processo 004.633/2011-3) 
Convênio 7/2009
Subcláusula Primeira
O Programa referido no caput da CLÁUSULA PRIMEIRA tem como objetivos específicos:
d) atender agricultores familiares que se enquadram no Programa Nacional de Fortalecimento da Agricultura Familiar - PRONAF. 
2.2.13 fiscalizar as beneficiadoras de leite, os beneficiários produtores e os beneficiadores consumidores com relação ao cumprimento das normas gerais do Programa, assim como descredenciar imediatamente do Programa qualquer beneficiadora de leite ou produtor que descumpra as normas estabelecidas pelo Grupo Gestor do PAA Leite;
 (...) 
2.2.19 designar servidor, na condição de gestor, para acompanhar e supervisionar a execução do objeto deste Convênio, o qual, inclusive, manterá relacionamento direto com representantes do CONCEDENTE;
 (peça 15, p.15 e 29 do TC-Processo 004.633/2011-3) 
18. Por parte da empresa responsável pelo beneficiamento e a entrega do leite, havia obrigação contratual explícita, contida em cláusula padrão nos contratos de fornecimento de leite, exemplificada no Contrato de Fornecimento de Leite 189/2009, obrigando a manutenção periódica dos agricultores beneficiados, inclusive com a análise do controle sanitário do rebanho produtivo:
m) Manter permanentemente atualizado o cadastro das Associações e dos Agricultores Familiares a elas vinculadas, que são fornecedores de leite, tanto em meio impresso como em magnético, atentando para o controle sanitário do rebanho em produção, conforme a legislação vigente (peça 61, p. 54 do TC-Processo 004.633/2011-3) .
19. Note-se que a captação do leite era estritamente direcionada aos agricultores familiares, conforme a definição legal contida na Lei 11.326/2006:
Art. 3o  Para os efeitos desta Lei, considera-se agricultor familiar e empreendedor familiar rural aquele que pratica atividades no meio rural, atendendo,  simultaneamente, aos seguintes requisitos:
I - não detenha, a qualquer título, área maior do que 4 (quatro) módulos fiscais; 
II - utilize predominantemente mão-de-obra da própria família nas atividades econômicas do seu estabelecimento ou empreendimento;
III - tenha renda familiar predominantemente originada de atividades econômicas vinculadas ao próprio estabelecimento ou empreendimento;
III - tenha percentual mínimo da renda familiar originada de atividades econômicas do seu estabelecimento ou empreendimento, na forma definida pelo Poder Executivo; (Redação dada pela Lei nº 12.512, de 2011) 
IV - dirija seu estabelecimento ou empreendimento com sua família.
20. Ou seja, ainda que houvesse fraude no sistema de concessão de Declarações de Aptidão ao Pronaf, conforme alegam, porém não provam, os recorrentes, é certo que a declaração conteria apenas uma enunciação declarativa de um fato, qual seja, de que aquele núcleo familiar se enquadrava nos requisitos simultâneos do art. 3o da Lei 11.326/2006, sendo que as emissões das DAP's irregulares poderia ter sido identificada no momento em que os agentes exercitassem suas obrigações de fiscalizar a composição do cadastro, expurgando produtores que não se enquadrassem nos requisitos legais.
21. Deste modo, tanto a Fundação quanto o laticínio, se houvessem desempenhado adequadamente suas obrigações, ao se depararem com a situação de um fornecedor que exibisse uma DAP em desconformidade com os requisitos legais previstos na Lei de Política Nacional da Agricultura Familiar e Empreendimentos Familiares Rurais, por meio de ações continuadas de manutenção do cadastro de fornecedores, teriam a obrigação de noticiar o fato e promover a exclusão do fornecedor irregular.
22. Ao revés, os autos demonstram o comportamento precisamente oposto: omitindo-se os agentes participantes no dever de atualizar os cadastros de fornecedores, ao se fiarem apenas na suposta exibição de DAP (não demonstrada pelos recorrentes) , permitiram a inclusão de fornecedores que não podiam ser beneficiados pelo subsídio financiado pela União, não sendo possível alegar que a situação de irregularidade fosse pontual ou circunstancial, mas de natureza sistêmica, decorrente da omissão na atualização dos cadastros de fornecedores.
23. Ou seja, a alegação da recorrente Antônia Lúcia Navarro Braga, gestora da Fundação, no sentido de que os pagamentos eram realizados segundo os cadastros contidos na Fundação (relação fornecida pelo Núcleo de Tecnologia da Informação da Fundação) não pode ser acolhida, em se tratando de um argumento circular, insuficiente para demonstrar ações da responsável no sentido de fiscalizar a higidez dos cadastros de fornecedores, admitindo apenas produtores familiares segundo a definição legal, ainda que portadores de documentos alegadamente falsificados de DAP.
24. No mesmo sentido, a alegação de que o cadastro de produtores seria fornecido pela Emater não se sustenta, uma vez que a obrigação de fiscalizar a integralidade dos cadastros era da Fundação e do laticínio, segundo os normativos já indicados. Ou seja, ainda que houvesse produtores indevidamente referenciados pela Emater, a omissão subsequente no dever de fiscalizar é preponderante para a perpetração dos danos ao erário.
25. A afirmação de que a inclusão indevida de beneficiários decorreria de falhas em gestões anteriores não tem guarida nos documentos contidos no processo, ao se notar que os seguintes beneficiários não estavam contidos em gestão anterior (ano 2008 - peça 80, p. 3) : AGNALDO CRUZ DE LUCENA, ALDO TORRES SALES, ANTONIO ALVES SOBRINHO, ANTONIO CARLOS BELARMINO, ANTONIO CLEMENTINO DOS SANTOS, ANTONIO LUIZ DE SALES, ANTONIO LUIZ DE SALES, ANTONIO PEREIRA NETO, DAMIAO DOS SANTOS LOPES, EMILIANO RAMOS NETO, EMILIANO RAMOS NETO, EXPEDITO JOAO DINIZ, EXPEDITO JOAO DINIZ, FABIO LAFAETE DA SILVA BARBOSA, FRANCISMAR MACIEL DE CARVALHO, GENIVAL TEMBORIO DA SILVA, GLÁUCIA FERNANDA SOARES, HELIO BARBOSA LELA, HERCILIO RODRIGUES PORTELA, JACÓ ALVES DA COSTA, JOAO FAUSTINO CAVALCANTE, JOSE BEZERRA VILAR, JOSE BEZERRA VILAR, JOSE CAZUZA DA SILVA, JOSE DE ANCHIETA FARIAS, JOSE FABIO BEZERRA DE FARIAS, JOSE FRANCISCO FILHO, JOSE IRAN GOMES DE ALCANTARA, JOSE LEOBERTO DE SOUSA, MANOEL ADEILSON FILHO, MARCOS ANDRE FEITOSA MEIRA, MARIA EDVANIA DA SILVA, MARIA OLIVEIRA DINIZ, MOACIR QUINTINO SOARES, NOALDO NUNES SALES, ORLANDO DEODATO DE GOUVEIA, PETRONILA DE FREITAS PATRIOTA, RANEILSON BARROS GONCALVES, RENATO GERÔNIMO SIMÕES VILAR, ROSENILDO BARBOSA DE OLIVEIRA, SEBASTIAO FLAVIO CAMPOS, TEREZINHA ANALIA DE OLIVEIRA, VANDELSON RIBEIRO MOTA e VANDERLEI PEREIRA DE LIMA  (Relação 2010, peça 80, p.6) .
26. Assim, resta demonstrado que a atividade de alteração dos cadastros ocorreu também na gestão da recorrente, com a inserção de falsos produtores, explicitando a omissão no dever de análises periódicas nas relações de produtores elaboradas em conjunto com a empresa de laticínios, não se mostrando a determinação da recorrente para a realização de auditoria global como medida eficaz para impedir a inclusão de novos produtores irregulares.
27. Dos argumentos estranhos ao objeto do processo de tomada de contas especial referidos por Laticínio Grupiara Ltda.
28. Afirma a recorrente a inexistência de menção da empresa na Operação Almateia, não podendo ser responsabilizada por conduta praticada por outras empresas.
Análise
29. A alegação é irrelevante, uma vez que a condenação no processo de tomada de contas especial possui autonomia em relação ao processo penal que trata do mesmo assunto.
30. Excetuada a negativa de autoria no processo penal (situação não alegada pelo recorrente) , o processo de contas possui autonomia própria, sendo que as eventuais menções a inquéritos policiais apenas exemplificam a situação generalizada de irregularidades na Fundação, sendo inconcebível alegar que o julgamento do processo de TCE estaria imputando responsabilidade de terceiros ao recorrente.
31. Dos argumentos estranhos ao objeto do processo de tomada de contas especial referidos por Antônia Lúcia Navarro Braga
32. Afirma a recorrente Antônia Lúcia Navarro Braga a ausência de irregularidade na distribuição dos gêneros alimentícios, com a realização de acompanhamentos mensais e sistemáticos no controle de qualidade e quantidade do leite em cada Município e a correção de eventuais falhas e adoção de medidas profiláticas. Ademais, argumenta favoravelmente ao procedimento de Dispensa de Licitação 9/2010, fundada em parecer jurídico.
Análise
33. Os argumentos transcritos da defesa da recorrente não guardam relação com o resultado do processo de tomada de contas especial, instaurado para apuração de débito em decorrência da "contratação de pessoas estranhas ao Programa do Leite da Paraíba", além da "ausência da necessária confirmação do efetivo recebimento, beneficiamento e distribuição do leite oriundo dessas pessoas" (Citação - peça 12, itens "a" e "b") , sendo desnecessária a análise da defesa quanto aos aspectos de irregularidade observados na distribuição final do leite à população ou ao procedimento de dispensa de licitação, uma vez que o julgamento se fundamentou apenas na relação de produtores que não apresentavam a qualidade de produtores familiares, de acordo com a relação encaminhada pelo Ministério do Desenvolvimento Agrário (peça 80) , tendo a pena de multa relação exclusiva com o débito apurado (art. 57 da Lei 8.443/92) .
34. Portanto, todas eventuais menções a irregularidades que exemplificam fraude generalizada no programa não serviram de fundamento da decisão atacada: a condenação se fundamenta nos elementos contidas na citação, com obediência ao princípio da congruência entre acusação e defesa, aplicável ao processo em espécie.
35. Da aprovação das contas da Fundação de Ação Comunitária (FAC) perante o Tribunal de Contas Estadual
36. Alega a recorrente a aprovação das contas em julgamento realizado pelo Tribunal de Contas Estadual como razão para impor o julgamento de regularidade por parte do TCU.
Análise
37. Diversamente do que alega a recorrente, o processo mencionado[footnoteRef:2] não analisou a parte de recursos federais utilizados no Programa Leite da Paraíba, uma vez que aquela Corte não teria competência para analisar a aplicação de recursos federais, se limitando aquela análise aos recursos estaduais entregues para a Fundação. [2:  https://tramita.tce.pb.gov.br/tramita/download_temp/46249c0b886a725e77152ee61d3ac8fbaba27bd0/proc_02866_11_acordao_apltc_00746_13_decisao_inicial_tribunal_pleno_.pdf] 
38. Em se tratando de recursos federais repassados por intermédio de convênio (peça 15 do TC-Processo 004.633/2011-3) , os valores não se incorporam ao patrimônio da Fundação e, deste modo, remanesce a competência exclusiva da Corte de Contas para o julgamento das contas, nos termos do art. 71, II e VI da Carta Republicana, não se podendo alegar coisa julgada em relação a manifestação da Corte de Contas Paraibana:
Art. 71. O controle externo, a cargo do Congresso Nacional, será exercido com o auxílio do Tribunal de Contas da União, ao qual compete:
 (...) 
II - julgar as contas dos administradores e demais responsáveis por dinheiros, bens e valores públicos da administração direta e indireta, incluídas as fundações e sociedades instituídas e mantidas pelo Poder Público federal, e as contas daqueles que derem causa a perda, extravio ou outra irregularidade de que resulte prejuízo ao erário público;
 (...) 
VI - fiscalizar a aplicação de quaisquer recursos repassados pela União mediante convênio, acordo, ajuste ou outros instrumentos congêneres, a Estado, ao Distrito Federal ou a Município;
39. Da ocorrência de prejuízo ao Erário como justa causa para o julgamento de irregularidade das contas
40. Entende a recorrente não existir enriquecimento ilícito ou lesão ao erário, não estando caracterizado descuido no trato da coisa pública. Afirma não ocorrer má-fé na gestão dos recursos, não havendo dolo praticado pela gestora da Fundação.
Análise
41. O descuido no trato da coisa pública ficou evidenciado no momento em que a recorrente deixou de exercer sua competência no sentido de manter a correição dos cadastros de produtores, inclusive autorizando durante sua gestão a inclusão de novos membros que não se enquadravam no conceito legal de produtores familiares.
42. O conceito de boa-fé poderia ser ponderado, no âmbito do julgamento de contas, como meio suficiente para afastar o julgamento de irregularidade, condicionado a "liquidação tempestiva do débito atualizado", ou seja, o reconhecimento pelo gestor da existência do débito antes do julgamento final, bem como a devolução dos valores, o que não ocorreu no caso em debate:
Art. 12. Verificada irregularidade nas contas, o Relator ou o Tribunal:
[...]
§ 2° Reconhecida pelo Tribunal a boa-fé, a liquidação tempestiva do débito atualizado monetariamente sanará o processo, se não houver sido observada outra irregularidade nas contas.
43. Ao final, o dano ao erário ficou caracterizado em função de diversos pagamentos para os quais a omissão grave da recorrente anuiu de forma relevante, justificando a subsunção da conduta ao art. 16, III, "c" da Lei 8.443/92, não podendo ser considerado, desta forma, mera irregularidade formal:
Art. 16. As contas serão julgadas:
 [...]
III - irregulares, quando comprovada qualquer das seguintes ocorrências:
 [...]
c) dano ao Erário decorrente de ato de gestão ilegítimo ao antieconômico;
CONCLUSÕES
44. A ausência de apresentação em sede recursal das Declarações de Aptidão de Produtor Familiar (DAP) implicaria o desprovimento recursal, uma vez que tanto a ex-presidente da Fundação de Ação Comunitária quanto o Laticínio Grupiara Ltda. não apresentaram elementos probatórios que suportem sua narrativa.
45. Ainda que se admitisse verdadeira a narrativa dos recorrentes (de falsa emissão de DAP por parte de autoridades públicas) , a responsabilidade pode ser apurada em modalidade omissiva, se destacando o dever dos agentes envolvidos (Fundação e Laticínio) em manterem atualizados os cadastros de produtores.
46. No caso, o subsídio para a captação de leite somente poderia ser direcionado aos agricultores familiares, sendo que a DAP, documento de declaração de uma situação fática, não serviria como prova inconteste de que o fornecedor se enquadrava nos requisitos do art. 3o da Lei 11.326/2006.
47. De outra sorte, não existe demonstração, no momento da gestão dos cadastros de produtores, de qualquer análise de desconformidade da declaração, particularmente do laticínio que tinha a obrigação adicional de analisar as condições sanitárias do rebanho produtor, identificando-se ocorrência de natureza sistêmica, inserindo os agentes na cadeia de responsabilidade.
48. A omissão no dever de fiscalização do cadastro de produtores, em sendo elemento relevante para a causação do dano ao Erário, afasta a alegação de supostas irregularidades cometidas no âmbito da Emater. No mesmo sentido, o cadastro foi modificado, ainda na gestão da da ex-presidente da FAC, incluindo diversos produtores que não se enquadravam na condição de produtores familiares, não sendo possível acolher a alegação de falhas em gestões anteriores.
49. A condenação não tem relação com os resultados do inquérito policial: a empresa não está sendo julgada por menção na "Operação Almateia", sendo tal fato apenas exemplificativo da situação de irregularidade sistêmica na Fundação. O julgamento possui fundamentos autônomos e próprios, imputando responsabilidade à empresa pelo dano ao erário decorrente da omissão em dever contratual, qual seja, da manutenção da higidez dos cadastros de produtores.
50. O julgamento na Corte de Contas do Estado, ainda que houvesse tratado do assunto de forma concreta, não teria o condão de produzir a coisa julgada administrativa, uma vez que os recursos federais geridos pela Fundação mantêm sua natureza federal, atraindo a competência julgadora exclusiva da Corte de Contas Federal.
51. Ao final, não é possível considerar a conduta dos recorrentes como meras falhas formais, uma vez que o dano ao Erário foi causado pela omissão voluntária dos agentes no sentido de fiscalizar os procedimentos de inclusão de agricultores familiares no Programa Público, não havendo de se reconhecer a boa-fé no caso concreto.
PROPOSTA DE ENCAMINHAMENTO
Deste modo, submete-se à consideração superior a presente análise dos recursos de reconsideração interpostos por Antônia Lúcia Navarro Braga e Laticínio Grupiara Ltda., para propor, com base nos artigos 32 e 33, da Lei 8.443/92, c/c o artigo 285 do RI/TCU, negar provimento aos recursos.
	É o relatório.

John Johnson Gonçalves de Abrantes (OAB/PB 1.663) e Fábio Andrade Medeiros (OAB/PB 10.810).

Subprocurador-Geral Paulo Soares Bugarin.

RECURSO DE RECONSIDERAÇÃO EM TOMADA DE CONTAS ESPECIAL. ADOÇÃO DE MEDIDA SANEADORA DOS AUTOS. ENCAMINHAMENTO DO PROCESSO À SEGECEX.

TOMADA DE CONTAS ESPECIAL (TCE)

Secretaria de Recursos (Serur).

Em exame, recursos de reconsideração interpostos por Antônia Lúcia Navarro Braga e pela empresa Laticínio Grupiara Ltda. contra o Acórdão 1744/2017-TCU-Primeira Câmara, por meio do qual os recorrentes tiveram suas contas julgadas irregulares, com imputação de débito e multa, em função de irregularidades identificadas na Fundação de Ação Comunitária (FAC) , durante a execução do programa público "Programa do Leite".
Considerando que a empresa recorrente se encontra mencionada na Operação Amalteia, desencadeada pelo Ministério Público Federal em conjunto com a Polícia Federal e Controladoria-Geral da União.
Considerando que os Acórdãos 3.575/2019 e 3.726/2019, ambos prolatados pela 1ª Câmara deste Tribunal, dentre outros, determinaram à Secretaria Geral de Controle Externo que, nos processos instaurados em razão de irregularidades verificadas na aplicação de recursos federais oriundos dos convênios 17/2005, 66/2007 e 7/2009, firmados entre o então Ministério do Desenvolvimento Social e Combate à Fome e o Estado da Paraíba, faça juntar aos autos os elementos probatórios coligidos no bojo da mencionada Operação Almateia, referentes especificamente à conduta do laticínio responsabilizado em cada uma das tomadas de contas especiais, incluindo aqueles indicativos de prejuízos ao erário;
	Diante disso, proponho seja determinada a restituição dos autos à Secretaria Geral de Controle Externo para que providencie a inclusão nestes autos dos documentos da operação policial já aludida, que se relacionem especificamente ao Laticínio Grupiara Ltda.
	Ante o exposto, VOTO pela adoção da minuta de acórdão que ora trago ao exame deste colegiado.
TCU, Sala das Sessões Ministro Luciano Brandão Alves de Souza, em 23 de julho de 2019.
Ministro VITAL DO RÊGO 
Relator